ACORDAO-COMPLETO-2489794

ACÓRDÃO 1737/2021 ATA 27/2021 - PLENÁRIO

VISTOS, relatados e discutidos estes autos de representação formulada pela empresa RDJ Assessoria e Gestão Empresarial Eireli a respeito de possíveis irregularidades ocorridas no âmbito da concorrência para registro de preços 2/2020, conduzida pela administração regional do Serviço Social do Comércio - Administração Regional do Distrito Federal.
ACORDAM os ministros do Tribunal de Contas da União, reunidos em sessão do Plenário, diante das razões expostas pelo relator, em:
9.1. conhecer da presente representação, com fundamento nos arts. 235 e 237, VII, do RI/TCU, para, no mérito, considerá-la parcialmente procedente;
9.2. determinar ao Serviço Social do Comércio - Administração Regional do Distrito Federal que se abstenha de autorizar adesões a ata de registro de preços decorrente da Concorrência 2/2020;
9.3. dar ciência dar ciência ao Serviço Social do Comércio - Administração Regional do Distrito Federal, com fundamento no art. 9º, inciso I, da Resolução - TCU 315/2020, sobre as seguintes impropriedades/falhas, identificadas na concorrência 2/2020, para que sejam adotadas medidas internas com vistas à prevenção de outras ocorrências semelhantes: 
9.3.1. utilização da modalidade concorrência, em vez da modalidade pregão, prioritariamente em sua forma eletrônica, sem a devida justificativa técnica, em desacordo, com a jurisprudência do Tribunal (v.g. Acórdão 2276/2019-TCU-Primeira Câmara, acórdãos 1.584/2016, 1.519/2015 e 1.809/2014, do Plenário, e Acórdão 5613/2012-TCU-Primeira Câmara) , considerando que o objeto da licitação são serviços comuns; e
9.3.2. exigência, para fins de habilitação (item 4.1 e subitens do instrumento convocatório) , sem justificativa razoável, de declaração de vistoria, comprovando que a licitante vistoriou todos os locais de prestação do serviço, sem a possibilidade de sua substituição pela declaração formal do responsável técnico sobre o pleno conhecimento do objeto, o que contraria a jurisprudência do TCU, a exemplo dos Acórdão 893/2019-TCU-Plenário e 1166/2020-TCU-Plenário (envolvendo entidades do Sistema "S") , 2.098/2019-TCU-Plenário, 15.719/2018-TCU-1ª Câmara, entre outros;
9.4. encerrar o processo e arquivar os autos, nos termos do art. 169, V, do RI/TCU.

Representação a respeito de possíveis irregularidades ocorridas no âmbito de concorrência para registro de preços que tem por objeto a contratação de empresa para prestação de serviço continuado e eventual de limpeza, conservação, asseio e higienização.

Administração Regional do Sesc no Distrito Federal.

3. Interessados/Responsáveis: não há.

13.1. Ministros presentes: Ana Arraes (Presidente), Walton Alencar Rodrigues, Benjamin Zymler, Aroldo Cedraz, Raimundo Carreiro, Bruno Dantas e Jorge Oliveira.
13.2. Ministros-Substitutos convocados: Augusto Sherman Cavalcanti e Marcos Bemquerer Costa.
13.3. Ministros-Substitutos presentes: André Luís de Carvalho e Weder de Oliveira (Relator).

ACORDAO-COMPLETO-2496362

Acórdão 2110/2021 - Plenário

WEDER DE OLIVEIRA

Trata-se de representação formulada pela empresa RDJ Assessoria e Gestão Empresarial Eireli a respeito de possível irregularidade no âmbito da concorrência para registro de preços 2/2020, conduzida pela administração regional do Serviço Social do Comércio do Distrito Federal (Sesc-AR/DF) .
Reproduzo, com os ajustes de forma pertinentes, trechos da instrução da Secretaria de Controle Externo de Aquisições Logísticas (Selog) de peça 85:
"B. Histórico
O representante alegou, em suma, que: 
a) a desclassificação da empresa RDJ Assessoria e Gestão Empresarial Eireli do lote 1 do certame teria ocorrido em decorrência de erro no ato de conferência de documentos e na leitura do edital, vez que a declaração de vistoria se encontrava exata e precisamente nas folhas 74, 75, 76, e 77 da coleção original de documentos apresentada no certame em foco (peça 1, p. 3) ; 
b) a licitação em tela, tendo como objeto a aquisição de bens e serviços comuns, deveria ter sido realizada, obrigatoriamente, na modalidade pregão eletrônico, conforme dispõe o artigo 1º do Decreto 10.024/2019 que, embora não mencione expressamente o 'Sistema S', leva à conclusão, a partir e.g. da leitura do § 3º do mesmo artigo do citado dispositivo, que a regra em foco se aplica a toda e qualquer licitação de serviços comuns como meio de garantir a lisura no trato do dinheiro público. Salienta que, em geral, 'o uso do pregão eletrônico na aquisição de bens e serviços comuns é obrigatório', salvo apenas 'os casos de comprovada inviabilidade, (em que) são necessárias as devidas justificativas por conta da autoridade competente no respectivo processo', conforme Acórdão 1631/2011-TCU-Plenário (Relator: Ministro-Substituto André Luís de Carvalho) . Por fim, aduz: 'Ademais - e sobretudo - a forma eletrônica teria dado ensejo à 'cristalização' da documentação de habilitação, isto é, a indigitada teria sido anexada ao sistema próprio, de forma que ninguém poderia falar que existia documento inexistente ou que faltou documento que na verdade foi apresentado' (peça 1, p. 4-5) ; e
c) não deveria ter sido adotado o Sistema de Registro de Preços - SRP para a contratação em comento, considerando que se trata de serviços de cessão de mão de obra, cuja demanda é previsível e essencial, situação em que o SRP não é, como regra, utilizado, tendo em conta a ausência de imprevisibilidade quantitativa do objeto ou, ao menos, quanto ao momento da contratação (peça 1, p. 5) .
2.	Por fim, requereu, à peça 1, p. 8, a adoção de cautelar, para determinar ao Sesc-AR/DF que se abstivesse de dar prosseguimento à 'concorrência para registro de preços' 2/2020, até final deliberação sobre esta representação, e protestou que fosse:
IV.1 - Confirmada a tutela cautelar vindicada linhas atrás; 
IV.2 - Anulada a 'concorrência para registro de preços' nº . 02/2.020, determinando-se à Administração Regional do Serviço Social do Comércio no Distrito Federal (SESC-AR/DF) que promova novo certame, na modalidade pregão eletrônico, e sem exigir vistoria prévia, e tampouco adotando sistema de registro de preços; 
IV.3 - [Admitida] a Representante como parte interessada, concedendo (...) vista eletrônica dos autos ao seu procurador constituído.
3.	Nos termos do despacho do Ministro Relator (peça 19) , foi indeferido o pedido de ingresso como parte interessada formulado pelos advogados Juscélio Garcia de Oliveira (OAB/DF 23.788) e Antônio Dias dos Santos Neto (OAB/MG 104.691) , mas lhes autorizando vista e cópia às peças não sigilosas dos presentes autos, considerando que os pleiteantes figuram entre os legitimados previstos no art. 62, caput e parágrafo único c/c o art. 93, da Resolução - TCU 259/2014, alterada pela Resolução - TCU 316/2020.
4.	No referido despacho (peça 19) , o Relator autorizou a realização de oitiva prévia do Sesc-AR/DF, em conformidade com a proposta contida na instrução inicial da Selog (peça 17) e pronunciamento da Unidade (peça 18) , sobre os seguintes tópicos:
	a) justificar a desclassificação da empresa licitante RDJ Assessoria e Gestão Empresarial Eireli (CNPJ: 06.350.074/0001-34) por não ter vistoriado a Loja do Sesc Pátio Brasil, tendo em conta que foi apresentada a Declaração de Vistoria, conforme consta da Ata 3, e considerando que a jurisprudência do TCU, a exemplo dos Acórdão 893/2019-TCU-Plenário e 1166/2020-TCU-Plenário (envolvendo entidades do Sistema 'S') , se manifestou contra a obrigatoriedade de apresentação de atestado de visita técnica para fins de habilitação (item 4.1.3 do instrumento convocatório) , sem justificativa adequada ou a possibilidade de substituição do atestado de visita técnica obrigatória pela declaração formal do responsável técnico sobre o pleno conhecimento do objeto, em consonância com a jurisprudência do TCU; 
	b) justificar a utilização da modalidade concorrência e não pregão, considerando que o objeto licitado se refere à contratação de serviços comuns, razão pela qual a Administração deveria ter utilizado a modalidade pregão (art. 1º da Lei 10.520/2002) , preferencialmente em sua forma eletrônica, devendo justificar a inviabilidade dessa forma caso adote o pregão presencial ou outra modalidade (como a concorrência) , consoante jurisprudência predominante do TCU, a exemplo dos Acórdão 556/2010-TCU-Plenário, 5.613/2012-TCU-1ª Câmara, 1.809/2014-TCU-Plenário, 2.165/2014-TCU-Plenário, 2.605/2015-TCU-Plenário, 1.584/2016-TCU-Plenário, 10.264/2018-TCU-2ª Câmara e 1.456/2019-TCU-Plenário;
	c) justificar os motivos para o enquadramento da contratação dos serviços de limpeza e conservação como passível de registro de preços, tendo em vista a natureza do objeto, comumente previsível e contínuo; 
	d) informar se estão cobertos contratualmente, com razoável vigência, pelo serviço a ser contratado nessa licitação encaminhando cópia os documentos comprobatórios (contratos e respectivos termos aditivos) ;  
	e) caso haja a possibilidade de manutenção do contrato com a atual prestadora dos serviços, se as condições dessa contratação seriam melhores (menor preço e atendimento satisfatório) do que aquelas que se está em vias de contratar, encaminhando cópia da planilha de preços atualizada;
	f) informar acerca do resultado da análise dos recursos, após a Comissão Permanente de Licitação ter declarado na Ata 5 que a licitação restou fracassada, e sobre a definição do andamento do certame, encaminhando as respectivas atas supervenientes àquela de número cinco, porventura emitidas, acompanhada dos correspondentes pareceres técnicos e jurídicos;     
	g) demais informações que julgar necessárias; e
	h) designação formal de interlocutor que conheça da matéria para dirimir eventuais dúvidas, informando nome, função/cargo, e-mail e telefone de contato
5.	Após as análises promovidas por esta unidade técnica acerca das respostas à oitiva prévia (peça 48) , concluiu-se que assistia razão ao representante quanto à improcedência do motivo alegado pelo Sesc-AR/DF para desclassificar a empresa RDJ na primeira fase de habilitação para o lote 1 do certame, razão pela qual foi proposta a concessão da medida cautelar pleiteada e a realização de oitiva. Também foi considerado cabível, em caráter excepcional, a adoção sistema de registro de preços no caso concreto, considerando as mudanças estruturais e administrativas, que afetaram a Unidade Jurisdicionada, agravadas com a crise decorrente da pandemia do novo coronavírus.  
6.	Quanto à licitação na modalidade de concorrência, entendeu-se que o mencionado certame estava amparado pelos Regulamentos de Licitações e Contratos do Sesc, mas que o Sesc-AR/DF poderia, conforme jurisprudência do TCU, adotar como boa prática a utilização da modalidade pregão eletrônico. Contudo, objetivando um aprofundamento da questão, foi proposta a realização de diligência acerca do tema.
7.	Acompanhando integralmente o exame feito pela Selog, o relator, por meio do despacho à peça 51, posteriormente referendado pelo Acórdão 3176/2020-TCU-Plenário, peça 57, concedeu a medida cautelar pleiteada pelo representante, determinando ao Sesc-AR/DF que suspendesse o prosseguimento da Concorrência 2/2020 com relação ao lote 1, até deliberação sobre o mérito da representação, e para que, caso já tivesse firmado o contrato, se abstivesse de praticar qualquer ato com vistas à sua execução.
8. 	Adicionalmente, o mencionado despacho, posteriormente referendado, determinou a oitiva do Sesc-AR/DF para:
a) justificar a obrigatoriedade de apresentação de atestado de visita técnica para fins de habilitação (item 4.1.3 do instrumento convocatório) , com impossibilidade de substituição do atestado de visita técnica obrigatória pela declaração formal do responsável técnico sobre o pleno conhecimento do objeto, contrariando a jurisprudência do TCU, a exemplo dos Acórdão 893/2019-TCU-Plenário e 1166/2020-TCU-Plenário (envolvendo entidades do Sistema 'S') , considerada a insuficiência da justificativa genérica disposta no item 11 do Caderno de Especificações Técnicas (Anexo I) ;
b) justificar a desclassificação da empresa RDJ Assessoria e Gestão Empresarial Eireli (CNPJ: 06.350.074/0001-34) , considerando a inconsistência entre o motivo que consta na Ata 3 de 29/9/2020 (não ter vistoriado a Loja do Sesc Pátio Brasil) e aquele alegado na resposta à oitiva prévia de 26/10/2020, assinado pelo Núcleo de Licitações e Coordenação de Compras (ausência de assinatura referente a vistoria da unidade do Alameda Shopping) , além do fato de que em dois campos da declaração de comprovação de vistoria (Anexo VI do edital e documentos apresentados pela empresa de fls. 074/139 e 077/139) , assim como no item 4.1.1 do edital (lista das vistorias exigidas) , estão agrupadas duas unidades com apenas um local para assinatura do preposto do Sesc acompanhante da vistoria, sem que tenha qualquer observação que deveriam ser apostas duas assinaturas, no local disponibilizado nos mesmos moldes para apenas uma assinatura nos campos das demais unidades a ser vistoriadas, conforme verifica-se nos referidos documentos.
9.	Também foi determinada a oitiva da empresa Dinâmica Facility Administração Predial Ltda., para que, querendo, se manifestasse sobre os fatos acima descritos.
10.	Por fim, foi feita diligência junto ao Sesc-AR/DF para que encaminhasse a análise e parecer técnico mencionados pelo pregoeiro na conclusão da Ata da Sessão do Pregão Presencial 12/2019, realizada em 27/9/2019, além do ato da autoridade competente que motivou e decidiu pelo cancelamento do referido certame licitatório, de maneira que se pudesse aprofundar a análise acerca da justificativa do Sesc-AR/DF quanto à substituição do referido Pregão pela Concorrência 2/2020, bem como demais informações que julgasse necessárias ao deslinde da questão.
Após as devidas ciências dos ofícios encaminhados, a empresa Dinâmica Facility Administração Predial Ltda. não compareceu aos autos para apresentar suas considerações.
12.	O Sesc-AR/DF apresentou as informações solicitadas em diligência (peças 63 e 64) e um agravo (peça 65) em relação à medida cautelar de suspensão do lote 1 da Concorrência 2/2020, prolatada no Acórdão 3176/2020-TCU-Plenário (peça 57) . Naquele recurso, a entidade solicitou a reavaliação da medida cautelar concedida ante os seguintes fatos narrados: dia 22/10/2020 foi encerrado o processo licitatório e declarada vencedora do certame, para o lote 1, a empresa Dinâmica Facility Administração Predial Ltda. Em 6/11/2020, foi celebrado contrato para a prestação dos serviços objeto do lote 1 da Concorrência 2/2020 e no dia 13/11/2020, promovida a demissão de quase todos os empregados celetistas da agravante que realizavam os serviços de limpeza. 
13.	Ao apreciar o recurso, o relator destacou, em seu voto à peça 73, que 'esses relevantes fatos para a decisão da medida cautelar ocorreram durante o período de análise da resposta da oitiva prévia, quando a entidade já tinha ciência de que esta Corte estava examinando a representação, havendo possibilidade de determinação de adoção de medidas corretivas'. Tais informações não foram, tempestivamente, disponibilizadas no sítio da entidade, o qual foi verificado antes da adoção da medida cautelar. 
14.	O relator pontuou ainda que (peça 73, p. 3) :
20.	(...) quando do exame dos pressupostos para a adoção da medida cautelar e exame do impacto dos encaminhamentos propostos, a Selog destacou que era 'preciso, se possível, reavaliar a inabilitação indevida da empresa representante, sob pena de se estar desconsiderando proposta ainda mais vantajosa para os serviços que foram objeto da licitação' e salientou que entidade não ficaria privada dos serviços ora licitados até o deslinde da questão.
21.	No mesmo sentido, ao determinar a medida cautelar, ponderei que, a despeito da informação apresentada pelo Sesc AR/DF de que os serviços de limpeza estavam sendo atendidos por servidores celetistas, com custo superior àquele pretendido com a contratação, o possível retorno de fase do certame em exame, 'sem devolução das propostas já abertas, apenas com a reavaliação da desclassificação da representante, não significa perder toda a licitação, tampouco consiste em prazo maior insuportável, principalmente diante da possibilidade de obtenção de proposta ainda melhor caso seja considerada a da representante'. 
15.	À vista desses elementos, por meio do Acórdão 252/2021-TCU-Plenário (peça 72) , o Tribunal não conheceu do agravo interposto em razão de sua intempestividade, mas revogou a cautelar concedida, já que, em razão dos fatos narrados no instrumento de recurso, a medida não era mais apta a produzir os efeitos para os quais fora expedida. O ministro-relator determinou ainda a oitiva do Sesc-AR/DF para que apresentasse as razões pelas quais, tendo tomado ciência do despacho de oitiva prévia em 21/10/2020, em que expressamente constava o alerta quanto à possibilidade de o TCU conceder medida cautelar para a suspensão do certame, caso houvesse indicativo de afronta às normas legais e/ou possibilidade de ocorrência de prejuízos à Administração, respondeu à oitiva prévia omitindo informações sobre a intenção ou necessidade de realizar atos que a representação intentava evitar (atos de prosseguimento e homologação do certame, de assinatura do contrato e início de execução) , e que efetivamente foram praticados e não informados a esta Corte, tornando ineficaz a ação preventiva então em curso.
16.	Naquela decisão determinou-se, ainda, que a Selog analisasse os novos elementos apresentados pelo Sesc-AR/DF no agravo e em resposta à diligência, o que se passa a fazer, tópico a tópico, conforme transcrições/manifestações/análises a seguir. Ressalta-se que os elementos e argumentos apresentados no agravo interposto são, em síntese, os mesmos, acrescidos de informações solicitadas na oitiva, razão pela qual far-se-á a análise em conjunto, no item próprio da oitiva determinada pelo relator.
 (...) 
E. Exame Técnico
Item a: diligência para que fosse encaminhada a análise e parecer técnico mencionados pelo pregoeiro na conclusão da Ata da Sessão do Pregão Presencial 12/2019, realizada em 27/9/2019, além do ato da autoridade competente que motivou e decidiu pelo cancelamento do referido certame licitatório, bem como demais informações que julgar necessárias, de maneira que se possa aprofundar a análise acerca da justificativa do Sesc-AR/DF quanto à substituição do referido Pregão pela Concorrência 2/2020; justificar a utilização da modalidade concorrência e não pregão, considerando que o objeto licitado se refere à contratação de serviços comuns, razão pela qual a Administração deveria ter utilizado a modalidade pregão (art. 1º da Lei 10.520/2002) 
Fundamento legal ou jurisprudencial: jurisprudência do TCU, a exemplo dos julgados mencionados acima.
Contextualização: 
17.	A realização de concorrência, em detrimento da modalidade pregão, foi suscitada pelo representante. Na análise da oitiva prévia (peça 48) , esta unidade técnica buscava avaliar a questão, considerando que o objeto licitado se referia à contratação de serviços comuns, razão pela qual a Administração deveria ter utilizado a modalidade pregão (art. 1º da Lei 10.520/2002) , preferencialmente em sua forma eletrônica, devendo justificar a inviabilidade dessa forma caso adotasse o pregão presencial ou outra modalidade (como a concorrência) , consoante jurisprudência predominante do TCU retromencionada. 
18.	À vista dos elementos apresentados, concluiu-se que a entidade, embora pudesse utilizar a modalidade concorrência, prevista nos normativos para o objeto em comento, poderia, conforme jurisprudência do TCU, adotar como boa prática a utilização da modalidade pregão eletrônico, com proveito das vantagens dessa modalidade de licitação, inclusive no que concerne ao aumento da quantidade de licitantes e à possibilidade de obtenção de melhores preços na contratação.
19.	Para o aprofundamento da análise dos fundamentos utilizados pela unidade jurisdicionada no caso concreto, propôs-se realizar diligência.
Manifestação da Unidade Jurisdicionada sobre os indícios de irregularidades:
a)	foi apresentada cópia das folhas 275 a 281 (frente e verso) do processo relativo ao Pregão Presencial 12/2019, que objetivava a contratação de empresa para prestação de serviço continuado e eventual de limpeza, conservação, asseio e higienização nas unidades do Sesc-AR/DF; 
b)	naqueles expedientes, contendo os pareceres que culminaram na revogação do certame, há a informação de que, embora a área jurídica da entidade tenha opinado pela realização de diligências buscando sanar as inconsistências apresentadas nas propostas, a Comissão/Área Técnica sugeriu o cancelamento do processo em razão da inexequibilidade dos preços apresentados para o lote 1, que 'impossibilitaria a cobertura do serviço em todos os horários e dias de funcionamento das Unidades de Serviços e Sede do Sesc-AR/DF, conforme planilhas fornecidas pela empresa Real, além de outras inconsistências verificadas';
c)	aquela manifestação foi endossada pelo Presidente da Comissão Permanente de Licitação, pelo Diretor Administrativo e Financeiro e pelo Diretor Regional da entidade; e
d)	consta também, despacho do Diretor Administrativo e Financeiro, direcionado à Coordenação de Compras, solicitando que fosse elaborado novo caderno de especificações técnicas com as devidas alterações/ajustes a fim de evitar o cancelamento de nova licitação.
Análise:
20. 	As informações trazidas aos autos corroboram análise anterior feita por esta unidade técnica. O insucesso da licitação, promovida na modalidade pregão presencial, deu-se em razão de alegada inexequibilidade dos preços apresentados. Destaca-se a solicitação, previamente ao lançamento do novo certame (na modalidade concorrência) , para que fosse elaborado novo caderno contendo melhores especificações do objeto, de modo a prevenir nova frustração de licitação, fato que conduz a um possível entendimento de que o fracasso da licitação tenha se dado em razão de falhas no detalhamento do objeto. 
21.	Destaca-se que não há indícios que permitam concluir que a realização de licitação na modalidade concorrência, para o caso concreto, teria o condão de comprometer a competitividade do certame. Doze empresas compareceram ao Pregão Presencial 12/2019, mas apenas três empresas participaram da fase de lances (peça 46) . Na Concorrência 2/2020, cinco empresas tiverem suas propostas abertas, mas todas apresentaram falhas. Em sede de recurso, o Sesc-AR/DF reconheceu que as falhas eram passíveis de correção mediante diligência. Uma vez sanadas as dúvidas em relação à proposta da primeira colocada, a empresa foi declarada vencedora, conforme depreende-se da leitura da Ata 6/2020 (peça 32) . 
22.	Diante do exposto, entende-se pertinente dar ciência ao jurisdicionado para que seja dada preferência para licitações na modalidade pregão eletrônico, quando o objeto a ser licitado tratar-se de bens e serviços comuns, visando à economicidade, celeridade e ampla concorrência e à consequente obtenção da melhor proposta, em acordo com a jurisprudência deste Tribunal atinente ao caso de entidades do Sistema S (as quais possuem regulamentos próprios) , consubstanciada nos Acórdão 556/2010-TCU-Plenário, 5.613/2012-TCU-1ª Câmara, 1.809/2014-TCU-Plenário, 2.165/2014-TCU-Plenário, 2.605/2015-TCU-Plenário, 1.584/2016-TCU-Plenário, 10.264/2018-TCU-2ª Câmara e 1.456/2019-TCU-Plenário, entre outros.
23.	Assim, considera-se procedente essa alegação de irregularidade apresentada pelo representante.
Item b: Oitiva para apresentação de razões pelas quais, tendo tomado ciência do despacho de oitiva prévia em 21/10/2020, em que expressamente constava a reprodução do item 32.4 da instrução da Selog, acolhida por este relator ('alertar o Serviço Social do Comércio- Administração Regional do Distrito Federal (Sesc-AR/DF) quanto à possibilidade de o TCU vir a conceder medida cautelar para a suspensão do certame, caso haja indicativo de afronta às normas legais e/ou possibilidade de ocorrência de prejuízos à Administração') , respondeu à oitiva prévia omitindo informações sobre a intenção ou necessidade de realizar atos que a representação intentava evitar (atos de prosseguimento e homologação do certame, de assinatura do contrato e início de execução) , e que efetivamente foram praticados e não informados a esta Corte, tornando ineficaz a ação preventiva então em curso.
Fundamento legal ou jurisprudencial: Acórdãos 3176/2020 e 252/2021, ambos do Plenário
Contextualização:
24.	A presente representação, com pedido de medida cautelar, apresentada pela empresa RDJ Assessoria e Gestão Empresarial Eireli., buscava informar ao Tribunal a existência de supostas irregularidades na condução da Concorrência Sesc-AR/DF 2/2020. Entre os pontos suscitados, constava a desclassificação do representante do lote 1 do certame em razão de erro no ato de conferência de documentos e na leitura do edital, vez que a declaração de vistoria se encontrava exata e precisamente nas folhas 74, 75, 76, e 77 da coleção original de documentos apresentada no certame em foco (peça 1, p. 3) . 
25.	Feitas as oitivas prévias, nas quais foram informadas ao Sesc-AR/DF as irregularidades que estavam sendo apuradas, assim como a possibilidade de vir a ser expedida medida cautelar suspendendo o certame, o relator, mediante despacho posteriormente referendado pelo Plenário, entendeu presentes os pressupostos para a concessão da medida liminar e determinou à jurisdicionada que suspendesse o prosseguimento da Concorrência 2/2020 com relação ao lote 1 até que houvesse deliberação sobre o mérito desta representação, e que, caso algum contrato tivesse sido firmado, abstivesse-se de praticar qualquer ato com vistas à sua execução até a deliberação definitiva desta Corte.
26.	Contudo, tal medida revelou-se ineficaz, uma vez que, em sede de agravo de instrumento, a entidade informou que havia declarado a empresa Dinâmica Facility Administração Predial Ltda. vencedora do lote 1, firmado contrato, já em execução, para a prestação do serviço e dispensado os empregados celetistas contratados pelo Sesc-AR/DF para o desempenho das atividades objeto do novo contrato firmado.
27.	À vista desses novos elementos, o relator revogou a cautelar concedida e determinou a oitiva que ora se analisa.  
Manifestação da Unidade Jurisdicionada sobre os indícios de irregularidades:
a) 	não houve intenção de omitir ou prejudicar a busca da verdade na realização das competências constitucionais do TCU; 
b) 	na manifestação à oitiva prévia, a entidade informou ao TCU a existência da Ata 6, de 22/10/2020, na qual houve análise de recurso e declaração de empresa vencedora;
c)	nenhuma outra medida foi adotada pelo Sesc-AR/DF entre os dias 23/10/2020 e 6/11/2020, data de assinatura do contrato com a licitante vencedora;
d)	a entidade relata que, após o término do certame, e com a notícia que a empresa vencedora não pretendia absorver os empregados então celetistas da entidade, houve um 'um tensionamento insuportável nas relações trabalhistas que trilhavam a um fim'. Diante desse quadro, com a possibilidade de comprometimento das atividades de limpeza e conservação, inclusive de sanitização para controle da propagação do coronavírus, é que a entidade 'foi levada a promover as demissões de seus celetistas e a contratar a empresa vencedora';
e)	a contratação, em 6/11/2020, e as demissões, em 13/11/2020, precederam a decisão que concedeu a cautelar em 18/11/2020, cuja ciência ocorreu em 20/11/2020;
f)	com o intuito de sanar irregularidades a entidade teria realizado, em 30/11/2020, tratativas com a auditoria do TCU acerca de soluções que poderiam ser adotadas, tendo-se discutido o subitem a.2 do item 45.4 da decisão à peça 51. Naquela oportunidade teria informado do encerramento do certame, da contratação da empresa vencedora e da demissão dos celetistas. Tais informações foram prestadas na primeira oportunidade de 'falar nos autos'; e
g)	reforça a relação de transparência e respeito aos apontamentos e decisões do TCU, apresentando suas escusas caso o desencontro de informações seja interpretado como ofensa aos comandos da Corte.
Manifestação da Unidade Jurisdicionada sobre a construção participativa de deliberações:
a)	a entidade menciona reunião virtual, ocorrida em 30/11/2020, com esta unidade técnica, para discutir a possibilidade de implementação de medidas descritas no item 45.4, alínea 'a' da instrução à peça 48. Após estudo interno, declara se alinhar à sugestão de saneamento constante na alínea 'a2', inciso 'i', no sentido de retornar a Concorrência 2/2020 à fase de análise de habilitação para considerar apta a empresa representante para a segunda fase de abertura de seu envelope;
b)	a solução saneadora seria executada após a concordância do Tribunal e envolve a manutenção precária do contrato com a empresa que hoje executa os serviços de limpeza até a solução final que poderá representar ou não a rescisão do contrato em vigor;
c) 	em sendo acolhida a solução proposta, a execução dar-se-ia da seguinte maneira (peça 82) :
c.1) 	decisão da autoridade gestora do Sesc-AR/DF reinstaurando a Concorrência 2/2020, com destaque aos entendimentos definidos junto ao TCU; 
c.2) 	convocação da comissão licitatória; 
c.3) 	elaboração de Ata pela Comissão para habilitar a empresa RDJ Assessoria e Gestão Empresarial Eireli., ora representante, ao desconsiderar a exigência de vistoria em todas as localidades especificadas no edital (a única empresa desclassificada com esta fundamentação) ; 
c.4) 	reagendamento da sessão pública para abertura do envelope com a proposta de preços da empresa classificada; 
c.5) 	havendo a desclassificação ou, após análise, a proposta da empresa representante se revele maior que a da empresa declarada vencedora, encerra-se o procedimento com abertura de prazo recursal para os participantes se manifestarem e, não sendo alterado o resultado, ratifica-se a Ata 6 com a manutenção da empresa vencedora e atualmente contratada; e
c.6) 	em sendo a empresa representante classificada e com proposta econômica exequível e vantajosa face à empresa anteriormente declarada vencedora do certame, será aberto o prazo para apresentação de recursos. Mantida a decisão da CPL, haverá a rescisão contratual pela revisão do processo licitatório e contratação da nova empresa; e
d)	a jurisdicionada estima que o prazo para a realização das etapas descritas possa ser fixado em no máximo sessenta dias após a concordância desse Tribunal.
Análise:
28.	Inicialmente cumpre destacar que, a despeito da realização de reuniões técnicas com os jurisdicionados, rememora-se que o TCU não tem qualquer poder de decisão sobre as questões tratadas nos processos que se encontrem na esfera de discricionariedade do gestor enquanto não houver deliberação do Tribunal para que o certame seja interrompido. Informações relevantes e que possam modificar entendimentos e influir a tomada de decisões desta Corte de Contas quanto à adoção ou não de medida cautelar devem ser prestadas nos autos pela Unidade Jurisdicionada.
29.	À época da análise das informações prestadas pela entidade em sede de oitiva prévia, registrou-se, no item 34 da instrução à peça 48, a informação acerca do julgamento dos recursos e a declaração da empresa Dinâmica Facility Administração Predial Ltda. como vencedora do lote 01 da concorrência.
30.	A ausência de informações, no sítio do Sesc-AR/DF acerca da homologação/adjudicação do lote 1 deve-se, possivelmente, ao fato de que, nos termos do art. 14, incisos III a V, e 15 da Resolução 1.252/2012, que trata do Regulamento de Licitações e Contratos do SESC (peça 28) , não há previsão de divulgação dos termos de homologação/adjudicação das licitações promovidas por aquele Serviço, apesar de constarem dos autos dos respectivos processos: 
Art. 14. O procedimento licitatório será afeto a uma comissão de licitação, observando-se na modalidade pregão o disposto nos arts. 18 a 21, e nas demais modalidades, as seguintes fases:
 (...) 
III - julgamento das propostas classificadas, com a escolha daquela mais vantajosa para o SESC, segundo os critérios estabelecidos no instrumento convocatório; 
IV - encaminhamento das conclusões da comissão de licitação à autoridade a que competir a homologação do resultado do julgamento e adjudicação do objeto ao licitante vencedor; 
V - comunicação do resultado conforme estabelecido no instrumento convocatório.
Art. 15. As decisões referentes à habilitação, aos julgamentos e aos recursos serão comunicadas diretamente aos licitantes e lavradas em ata, se presentes seus prepostos no ato em que for adotada a decisão, ou por publicação numa das formas previstas no § 1º do art. 5º, ou ainda por outro meio formal.  
31.	Quanto à contratação da empresa declarada vencedora do Lote 1 da Concorrência 2/2020, entende-se que a situação fática exposta pode mitigar a falha na comunicação do jurisdicionado. Considera-se que as condições economicamente desfavoráveis, com uma prestação de serviço realizada por funcionários do quadro próprio e mais onerosa para os cofres do Sesc-AR/DF, aliadas aos problemas na execução do serviço por parte da equipe de conservação, limpeza, desmotivada por saber que não seria aproveitada pelo novo prestador do serviço, o que deve ser entendido dentro do atual contexto de pandemia e de maiores rigores com a higienização, em especial de locais de atendimento ao público e grande rotatividade de pessoas, podem atenuar a decisão tomada a despeito do conhecimento da existência de procedimento de fiscalização sobre a Concorrência 2/2020 no TCU.
32.	Entretanto, releva rememorar a existência de falha, por parte do Sesc-AR/DF, na inabilitação da empresa RDJ Assessoria e Gestão Empresarial Eireli, fato que foi reconhecido pelo próprio jurisdicionado ao propor uma 'solução saneadora' (peça 82, p.2) .
33.	Contudo, proposta de saneamento apresentada pela entidade, implicaria o retorno da Concorrência 2/2020 à fase de habilitação, considerar a empresa representante habilitada e retomar a fase de análise das propostas. Para tanto, infere-se que deveriam ser anulados todos os atos praticados pelo Sesc-AR/DF a partir dali. Ou seja, para haver o retorno da Concorrência 2/2020 à fase de habilitação, o contrato assinado e que se encontra em execução desde 6/11/2020 teria que ser revogado antes mesmo de se realizar nova análise da proposta do representante, que não se sabe ser a mais vantajosa ou atender os critérios de exequibilidade fixados. Por se tratar de serviço essencial à entidade, é de se questionar como esse serviço seria prestado durante todos os trâmites até a assinatura de um novo contrato.
34.	Assim, a solução apresentada pela entidade ao problema detectado pelo Tribunal antes de ter ciência da assinatura do contrato firmado com a empresa Dinâmica Facility Administração Predial Ltda. revela-se incompatível com o atual estágio de execução contratual.
35.	Desse modo, a proposta do Sesc-AR/DF não mais atenderia ao interesse público. Ademais é de se ressaltar que o contrato assinado não se revela economicamente desvantajoso: o valor estimado para a contratação era de R$ 12.237.268,78 (peças 48, p. 1) enquanto que o valor contratado foi de R$ 8.201.206,95, (peça 68, p. 2) .
36.	Ante os fatos narrados, cabe expedir determinação ao Sesc-AR/DF para que limite o prazo do contrato firmado com a empresa Dinâmica Facility Administração Predial Ltda. à validade da ata de registro de preços decorrente da Concorrência 2/2020, iniciando os procedimentos para a realização de novo certame e abstendo-se de autorizar adesões à referida ata bem como de prorrogar sua validade.
37.	Diante do exposto, os elementos constantes dos autos permitem, desde já, a avaliação quanto ao mérito da presente representação como parcialmente procedente.
38.	Será proposta, portanto, a realização de determinações/ ciência, na forma descrita nesta instrução.
F. IMPACTO DOS ENCAMINHAMENTOS PROPOSTOS
39.	As determinações propostas, especialmente no que tange à não prorrogação do Contrato DF - 2020 - CPS 0 - 057, originado da Concorrência 2/2020, demandarão a realização de processo licitatório, o mais breve possível, pelo Sesc-AR/DF, mas que necessário diante das irregularidades apuradas nos presentes autos.
 (...) 
I. Proposta de Encaminhamento
39.	Em virtude do exposto, propõe-se:
39.1.	conhecer da representação, satisfeitos os requisitos de admissibilidade constantes no art. 113, § 1º, da Lei 8.666/1993, c/c os arts. 235 e 237, VII, do Regimento Interno deste Tribunal, e no art. 103, § 1º, da Resolução - TCU 259/2014;
39.2.	no mérito, considerar a presente representação parcialmente procedente;
39.3.	determinar ao Serviço Social do Comércio - Administração Regional do Distrito Federal, com fundamento no art. 4º, inciso III, da Resolução - TCU 315/2020, que limite o prazo do Contrato DF - 2020 - CPS - 057 à data de validade da ata de registro de preços decorrente da Concorrência 2/2020, abstendo-se de autorizar adesões à referida ata bem como de prorrogar sua validade e apresente, no prazo de 90 dias contados da ciência desta deliberação, as medidas adotadas para o cumprimento dessa determinação, inclusive a deflagração de novo certame, tendo em vista a seguinte irregularidade detectada na condução da Concorrência 2/2020:  inabilitação indevida da empresa RDJ Assessoria e Gestão Empresarial Eireli na primeira fase da licitação, para o lote 1.
39.4.	dar ciência ao Serviço Social do Comércio - Administração Regional do Distrito Federal, com fundamento no art. 9º, inciso I, da Resolução - TCU 315/2020, sobre a seguinte impropriedade/falha, identificada na Concorrência 2/2020, para que sejam adotadas medidas internas com vistas à prevenção de outras ocorrências semelhantes: 
	a) utilização de concorrência, em vez de pregão, preferencialmente em sua forma eletrônica, sem a devida justificativa técnica, em desacordo, com a jurisprudência do TCU (v.g. Acórdão 2276/2019-TCU-Primeira Câmara, Acórdãos 1.584/2016, 1.519/2015 e 1.809/2014, do Plenário, e Acórdão 5613/2012-TCU-Primeira Câmara) , considerando que o objeto de contratação se trata de serviços comuns e diante das vantagens desta modalidade de licitação na busca da ampliação da competitividade e da eficiência, além de facilitar a obtenção da proposta mais vantajosa para a administração; e
	b) exigência, para fins de habilitação (item 4.1 e subitens do instrumento convocatório) , sem justificativa adequada, de Declaração de Vistoria, comprovando que a licitante vistoriou todos os locais de prestação do serviço, sem a possibilidade de sua substituição pela declaração formal do responsável técnico sobre o pleno conhecimento do objeto, o que contraria a jurisprudência do TCU, a exemplo dos Acórdão 893/2019-TCU-Plenário e 1166/2020-TCU-Plenário (envolvendo entidades do Sistema 'S') , 2.098/2019-TCU-Plenário, 15.719/2018-TCU-1ª Câmara, entre outros;
39.5.	informar ao Serviço Social do Comércio - |Administração Regional do Distrito Federal e à representante do acórdão que vier a ser proferido, destacando que o relatório e o voto que fundamentam a deliberação ora encaminhada podem ser acessados por meio do endereço eletrônico www.tcu.gov.br/acordaos; e
39.6.	arquivar os presentes autos, nos termos do art. 169, V, do Regimento Interno/TCU, sem prejuízo de que a Selog monitore a determinação supra."
É o relatório.

8.1. Henrique de Sousa Lima (53.484/OAB-DF) e outros, representando Administração Regional do Sesc no Distrito Federal.

Não atuou.

REPRESENTAÇÃO. ADMINISTRAÇÃO REGIONAL DO SESC NO DISTRITO FEDERAL. CONCORRÊNCIA PARA REGISTRO DE PREÇOS 2/2020. PRESTAÇÃO DE SERVIÇO CONTINUADO E EVENTUAL DE LIMPEZA. CONHECIMENTO. PROCEDÊNCIA PARCIAL. DETERMINAÇÃO. CIÊNCIAS.

REPRESENTAÇÃO (REPR)

Secretaria de Controle Externo de Aquisições Logísticas (Selog).

Em exame representação formulada pela empresa RDJ Assessoria e Gestão Empresarial Eireli a respeito de possível irregularidade no âmbito da concorrência para registro de preços 2/2020, conduzida pela administração regional do Serviço Social do Comércio do Distrito Federal (Sesc) .
O certame teve como objeto a contratação de empresa para prestação de serviço continuado e eventual de limpeza, conservação, asseio e higienização, com valor estimado de R$ 12.237.268,78.
A representante, em síntese, insurgiu-se contra sua desclassificação no lote 1 do mencionado certame, alegando erro no ato de conferência de documentos e na leitura do edital, uma vez que a declaração de vistoria se encontrava na documentação apresentada no certame em foco. 
Argumenta, ademais, que a licitação em tela deveria ter sido realizada, obrigatoriamente, na modalidade pregão eletrônico e que não deveria ter sido adotado o Sistema de Registro de Preços (SRP) , considerando que se trata de serviços de cessão de mão de obra, cuja demanda é previsível e essencial.
Após a realização de oitiva prévia da entidade, a Secretaria de Controle Externo de Aquisições Logísticas (Selog) concluiu ser improcedente o motivo alegado pelo Sesc para desclassificar a empresa RDJ na primeira fase de habilitação para o lote 1 do certame e que se encontravam configurados os requisitos para a concessão da cautelar. 
Conforme despacho de 18/11/2020 (peça 51) , acolhi a proposta de encaminhamento da unidade instrutiva e determinei a suspensão cautelar da concorrência 2/2020 com relação ao lote 1, com fundamento no art. 276, caput, do RI/TCU, até que houvesse deliberação sobre o mérito desta representação. 
A referida cautelar foi referendada pelo Plenário desta Corte, mediante o Acórdão 3176/2020-TCU-Plenário (peça 57) , em sessão de 25/11/2020.
Procedidas as devidas comunicações quanto ao despacho, o Sesc apresentou, em 9/12/2020, resposta à diligência[footnoteRef:2], e, em 18/12/2020, agravou a mencionada decisão, com pedido de reforma da medida cautelar referendada ou modulação dos efeitos do julgado diante de novos fatos, entre eles, a celebração de contrato com a empresa vencedora do certame, em 6/11/2020. [2:  Peças 63 e 64.] 
Por meio do Acórdão 255/2021-TCU-Plenário, o agravo não foi conhecido, ante sua intempestividade, mas a cautelar foi revogada de ofício, nos termos do §5º do art. 276 do RI/TCU, e determinada a oitiva do Sesc para que apresentasse as razões pelas quais, "tendo tomado ciência do despacho de oitiva prévia em 21/10/2020, em que expressamente constava o alerta quanto à possibilidade de o TCU conceder medida cautelar para a suspensão do certame, caso houvesse indicativo de afronta às normas legais e/ou possibilidade de ocorrência de prejuízos à Administração, respondeu à oitiva prévia omitindo informações sobre a intenção ou necessidade de realizar atos que a representação intentava evitar (atos de prosseguimento e homologação do certame, de assinatura do contrato e início de execução) , e que efetivamente foram praticados e não informados a esta Corte, tornando ineficaz a ação preventiva" até então em curso.
Ao analisar os novos elementos apresentados pelo Sesc no agravo e em resposta à diligência, conforme instrução reproduzida no relatório, a Selog propôs conhecer da representação para  no mérito, considerá-la parcialmente procedente, determinar à entidade "que limite o prazo do Contrato DF-2020-CPS-057 à data de validade da ata de registro de preços decorrente da Concorrência 2/2020, abstendo-se de autorizar adesões à referida ata bem como de prorrogar sua validade", bem como expedir ciência das impropriedades constatadas no certame.
II
Conheço da presente representação, por estarem preenchidos os requisitos de admissibilidade previstos no art. 113, §1º, da Lei 8.666/1993 c/c os arts. 235 e 237, VI, do RI/TCU, para, no mérito, considerá-la parcialmente procedente.
Em relação à utilização da modalidade concorrência em detrimento do pregão, a unidade instrutiva destacou, em exame inicial (peça 17, p. 6) , não haver reparos a fazer, e que, embora o Sesc pudesse utilizar a modalidade concorrência, prevista nos normativos da entidade para o objeto em comento, poderia, conforme jurisprudência desta Corte, adotar como boa prática a utilização da modalidade pregão eletrônico, com proveito das vantagens dessa modalidade de licitação.
A Selog ressaltou, entretanto, que, no caso concreto, não há indícios de que a realização do certame na modalidade concorrência tenha comprometido a competitividade do certame, sendo adequada apenas a proposta de ciência, com pequenos ajustes na redação.
Quanto à adoção de sistema de registro de preços, após análises das informações apresentadas pelo Sesc, a Selog concluiu que, em caráter excepcional, era cabível a adoção de tal sistema, conforme os trechos a seguir transcritos (peça 48, p. 12) :
"26.	No caso concreto, o certame tem por objeto a 'contratação de empresa para prestação de serviço continuado e eventual de limpeza, conservação, asseio e higienização', conforme expresso no edital (peça 6, p. 2) , hipótese que, ao menos quanto à eventualidade, se enquadraria entre aquelas previstas no art. 33 do Regulamento de Licitações e Contratos do Sesc (peça 28, p. 13) .
27.	Ademais, os esclarecimentos apresentados pelo Sesc, quanto aos motivos que levaram ao enquadramento dos serviços de limpeza e conservação, usualmente previsíveis e continuados, nas hipóteses de registro de preços, afiguram-se pertinentes, considerando, além da possibilidade de eventualidade do serviço previsto no objeto licitado, a ocorrência de mudança estruturais e administrativas da Entidade, especialmente em tempos de pandemia do novo coronavírus, com relação ao encerramento de serviços/atividades ou à realização de novos serviços/atividades pela Instituição, fechamento de Unidades etc.
28.	Acerca do tema, observa-se que os contratos não precisam ser firmados na totalidade de postos. Podem ser demandas menores ou de menor prazo até que se tenha clareza da nova estrutura administrativa. Essa configuração permite que a Unidade Jurisdicionada firme contratos com quantitativos menores, que podem ser aumentados por meio de contratos sucessivos posteriores (na premissa de que a reorganização será feita no prazo de 1 ano) . 
29.	Assim, não se trata somente de fechamento de unidades, mas até mesmo de realocação de equipes, de uma para outra localidade (entre as previstas no edital) .
30.	Além disso, diante das incertezas, a ata permite que Unidade Jurisdicionada firme contratos só com o mínimo necessário até a reorganização e acréscimos posteriores."
Nesse cenário, acompanho as conclusões da Selog de que não se verificou irregularidade quanto a esse ponto, entretanto, dado o contexto excepcional que justificou a utilização do registro de preços, é adequado determinar que não sejam autorizadas adesões à referida ata.
O principal aspecto dessa representação diz respeito à desclassificação da representante na primeira fase de habilitação para o lote 1 do certame, por não ter vistoriado a loja do Sesc Pátio Brasil, tendo em conta que foi apresentada a declaração de vistoria conforme consta da ata 3.
Reproduzo trechos do exame realizado pela Selog na instrução de peça 48, que motivou a adoção de medida cautelar:
"8.	Embora a Unidade Jurisdicionada considere que a exigência da vistoria técnica prevista no item 7.1.2."b" (peça 6, p. 8) está justificada no item 11 do Caderno de Especificações Técnicas-Anexo I (peça 35, p. 25) , salienta-se que o caráter genérico dessa fundamentação não atende à jurisprudência atualizada deste Tribunal, especialmente quanto à obrigatoriedade prevista no item 4.1.3 do edital (peça 6, p. 5) , que impossibilita a substituição do atestado de visita técnica obrigatória por declaração formal do responsável técnico sobre o pleno conhecimento do objeto, contrariando a jurisprudência do TCU. 
9.	Esta Corte de Contas, em recentes julgados, a exemplo dos Acórdão 893/2019-TCU-Plenário e 1166/2020-TCU-Plenário (envolvendo entidades do Sistema 'S') , manifestou-se contra a obrigatoriedade de apresentação de atestado de visita técnica para fins de habilitação, conforme item 4.1.3 do instrumento convocatório (peça 6, p. 5) , sem justificativa adequada ou a possibilidade de substituição do atestado de visita técnica obrigatória por declaração formal do responsável técnico sobre o pleno conhecimento do objeto, conforme excerto transcritos, a seguir:
 (...) 
9.1.	A mera alegação de que as características específicas nos ambientes das Unidades da Entidade são amplamente divergentes entre si, 'fazendo-se necessária a exigência de vistoria para que os licitantes conheçam tais especificidades e não venham a alegar futuramente incapacidade de execução por desconhecimento acerca delas e solicitem revisão dos preços ainda no início do contrato' não pode ser aceita diante do fato de que isso faz parte de qualquer entidade que tenha suas unidades espalhadas geograficamente, envolvendo os mais variados tipos de prestação de serviços, não sendo motivo suficiente a justificar a adoção de uma medida que possa comprometer o caráter competitivo do certame.
9.2.	Ademais, observe-se que tanto um atestado de vistoria técnica in loco quanto uma declaração do responsável técnico da empresa licitante de que possui pleno conhecimento do objeto da licitação são suficientes para impedir que uma licitante, se contratada, venha futuramente alegar incapacidade de execução contratual por desconhecimento acerca das especificidades dos locais onde os serviços serão prestados.
 (...) 
10.	Por sua vez, constatam-se inconsistências na motivação alegada pelo Sesc para desclassificar a empresa representante RDJ Assessoria e Gestão Empresarial Eireli, considerando que consta na Ata 3 (peça 10, p. 2) : 
Recurso - RDJ Assessoria e Gestão Empresarial Eireli 
Requerimentos: A Empresa alega que a sua desclassificação é descabida com relação aos subitens 7.1.2 alíneas "b", pois, apresentou declaração de vistoria, e alínea "g" tendo em vista que ofertou preço apenas para o Lote 1.
Parecer da CPL: A exigência do subitem 7.1.2 alínea "g" é aplicável apenas aos participantes do Lote 2 e 3, e tendo em vista que a empresa informou ser participante apenas do Lote 1 não será desclassificada por este motivo. A empresa apresentou declaração de vistoria, contudo, não realizou vistoria em todos os locais indicados, ficando ausente a Loja Sesc do Pátio Brasil. Dessa forma, a desclassificação da empresa está mantida por não realizar vistoria em todos os locais exigidos.
11.	Ocorre que, ao responder a oitiva prévia, o próprio Sesc encaminhou documentação apresentada pela referida empresa onde consta a assinatura no campo referente à vistoria que teria sido realizada na Loja Sesc do Pátio Brasil (peça 43, p. 83) . 
12.	Salienta-se, a resposta do Sesc à oitiva prévia, com data de 26/10/2020 (peça 29, p. 1) , é contraditória ante o constante na referida Ata 3 de 29/9/2020 (peça 10, p. 2) , visto que alega como motivo para desclassificação da empresa RDJ a ausência de assinatura no documento de folha 74/139 (peça 43, p. 80) referente à vistoria no posto de atendimento no Alameda Shopping, o que não se verifica, além de indicar local (Alameda Shopping) que não teria sido vistoriado, divergente daquele mencionado na Ata 3 (Loja Sesc do Pátio Brasil) , conforme transcrição da peça 29, p. 1:
 (...) 
15.	Assim, assiste razão ao representante, considerando que ele apresentou o comprovante de vistoria em conformidade com o modelo exigido no ato convocatório (Anexo VI do edital, constante na peça 47, p. 7-9) , constando assinaturas nos doze campos disponibilizados, sem qualquer observação sobre a exigência de duas assinaturas nesses dois casos de agrupamentos de duas unidades em cada um deles. 
16.	Ademais, ainda que não estivessem evidentes as inconsistências dos motivos de desclassificação alegados pelo Sesc, não seria razoável desclassificar uma empresa licitante, no caso concreto, tendo em conta que ela teria comprovado a realização de vistoria em doze unidades, em contrapartida às duas unidades, supostamente, não comprovadas."
Em último exame nos autos, a Selog ressaltou "a existência de falha, por parte do Sesc, na inabilitação da empresa RDJ Assessoria e Gestão Empresarial Eireli, fato que foi reconhecido pelo próprio jurisdicionado ao propor uma 'solução saneadora' (peça 82, p.2) ".
Essa solução saneadora consistiria, em breve síntese, na reclassificação da representante, realização de nova sessão pública para abertura do envelope com a sua proposta de preços, abertura de prazos recursais e, caso a representante se sagrasse vencedora, a rescisão do contrato atualmente vigente, firmado com a Dinâmica Facility Administração Predial Ltda em 6/11/2020.
A Selog considerou essa solução incompatível com o estágio de atual execução contratual, tendo proposto limitar o prazo do contrato firmado com a Dinâmica à validade da ata de registro de preços decorrente da concorrência 2/2020, iniciar os procedimentos para a realização de novo certame e abster-se de autorizar adesões à referida ata, bem como de prorrogar sua validade.
De fato, houve falha na desclassificação da empresa RDJ Assessoria e Gestão Empresarial Eireli. 
No entanto, considero que potencial lesão ao interesse público daí decorrente deve ser avaliada em confronto com os custos administrativos que as alternativas propostas representam. 
Compartilho, do posicionamento da unidade técnica de que, apesar da falha identificada, os elementos constantes dos autos não recomendam retorno da licitação à fase de habilitação, conforme excerto da instrução da Selog (peça 85) :
"33. Contudo, proposta de saneamento apresentada pela entidade, implicaria o retorno da Concorrência 2/2020 à fase de habilitação, considerar a empresa representante habilitada e retomar a fase de análise das propostas. Para tanto, infere-se que deveriam ser anulados todos os atos praticados pelo Sesc a partir dali. Ou seja, para haver o retorno da Concorrência 2/2020 à fase de habilitação, o contrato assinado e que se encontra em execução desde 6/11/2020 teria que ser revogado antes mesmo de se realizar nova análise da proposta do representante, que não se sabe ser a mais vantajosa ou atender os critérios de exequibilidade fixados. Por se tratar de serviço essencial à entidade, é de se questionar como esse serviço seria prestado durante todos os trâmites até a assinatura de um novo contrato. 
34. Assim, a solução apresentada pela entidade ao problema detectado pelo Tribunal antes de ter ciência da assinatura do contrato firmado com a empresa Dinâmica Facility Administração Predial Ltda. revela-se incompatível com o atual estágio de execução contratual."
Nessa linha, retomar o certame ao estágio imediatamente anterior ao ato irregular, com eventual declaração de nulidade do ato de desclassificação e do contrato dele decorrente, pode ser mais oneroso à entidade que teria que arcar com eventual indenização à empresa contratada e custos de desmobilização. 
A esses argumentos acrescento que não foram apontados outros indícios de ilegalidades/irregularidades, tais como sobrepreço/superfaturamento. 
Ao contrário, conforme destacou a unidade instrutiva "o contrato assinado não se revela economicamente desvantajoso: o valor estimado para a contratação era de R$ 12.237.268,78 (peças 48, p. 1) enquanto o valor contratado foi de R$ 8.201.206,95, (peça 68, p. 2) ".
Não há, também, nos autos, informação se a proposta da representante seria de valor inferior ao contratado.  
Sendo assim, considero suficiente dar ciência à entidade acerca das falhas apuradas nesta representação de modo a evitar a sua repetição em futuros certames.
Por fim, quanto à oitiva realizada para que o Sesc se manifestasse sobre a ocorrência da contratação no momento de análise da oitiva prévia, acolho as ponderações da unidade instrutiva de que "as condições economicamente desfavoráveis, com uma prestação de serviço realizada por funcionários do quadro próprio e mais onerosa para os cofres do Sesc, aliadas aos problemas na execução do serviço por parte da equipe de conservação, limpeza, desmotivada por saber que não seria aproveitada pelo novo prestador do serviço, o que deve ser entendido dentro do atual contexto de pandemia e de maiores rigores com a higienização" atenuam a decisão tomada pelos gestores, a despeito do conhecimento da existência de procedimento de fiscalização sobre a Concorrência 2/2020 nesta Corte.
	Diante do exposto, manifesto-me pela aprovação do acórdão que ora submeto à apreciação deste Colegiado.
TCU, Sala das Sessões, em 21 de julho de 2021.
Weder de Oliveira 
Relator